ACORDAO-COMPLETO-2536333

ACÓRDÃO 1508/2022 ATA 25/2022 - PLENÁRIO

VISTOS, relatados e discutidos estes autos de acompanhamento, pedido de reexame interposto pelo Comitê Interministerial de Governança (CIG) , representado pela Advocacia-Geral da União (AGU) , contra o Acórdão 1228/2021-TCU-Plenário, relator Ministro Vital do Rêgo, 
ACORDAM os Ministros do Tribunal de Contas da União, reunidos em Sessão do Plenário, diante das razões expostas pelo Relator, com fundamento nos arts. 32, parágrafo único, 33 e 48 da Lei 8.443/1992 c/c os arts. 285 e 286 do RI/TCU, em:
9.1 conhecer do pedido de reexame e, no mérito, negar-lhe provimento;
9.2 notificar o recorrente a respeito deste acórdão.

Pedido de reexame interposto contra acórdão que apreciou o primeiro acompanhamento da auditoria operacional realizada com vistas a avaliar o atual cenário das obras paralisadas no país, financiadas com recursos da União.

Ministério da Economia

3. Recorrente: Comitê Interministerial de Governança, representado pela Advocacia-Geral da União (AGU)

13.1. Ministros presentes: Ana Arraes (Presidente), Walton Alencar Rodrigues, Benjamin Zymler, Vital do Rêgo e Antonio Anastasia (Relator).
13.2. Ministros-Substitutos convocados: Augusto Sherman Cavalcanti e Marcos Bemquerer Costa.
13.3. Ministros-Substitutos presentes: André Luís de Carvalho e Weder de Oliveira.

ACORDAO-COMPLETO-2557591

Acórdão 2555/2022 - Plenário

ANTONIO ANASTASIA

Ministro Vital do Rêgo

Examina-se, neste processo de acompanhamento, pedido de reexame interposto pelo Comitê Interministerial de Governança, representado pela Advocacia-Geral da União (AGU) , contra o Acórdão 1228/2021-TCU-Plenário, relator Ministro Vital do Rêgo, por meio do qual este Tribunal, entre outras medidas, determinou ao ora recorrente que realizasse "estudos para tratar o risco de que obras paralisadas cujo início da execução seja anterior à alimentação do CIPI [Cadastro Integrado de Projetos de Investimento] não sejam informadas ao Ministério da Economia e acabem por resultar em empreendimentos inacabados, informando as medidas de controle adotadas, os prazos e devidos responsáveis por cada ação, estendendo inclusive suas orientações e medidas também aos demais bancos ou sistemas que cuidem de obras não inseridas no PAC" (subitem 9.1.3 da deliberação) .
2. Transcrevo, a seguir, a instrução da Serur (peça 273) , ratificada pelos dirigentes da unidade técnica (peças 274 e 275) , em que se propõe negar provimento ao recurso: 
"INTRODUÇÃO
1.	Trata-se de pedido de reexame (peças 103 a 105) interposto pela União (Comitê Interministerial de Governança) , por intermédio da Advocacia-Geral da União - Departamento de Assuntos Extrajudiciais da Consultoria Geral da União, contra o Acórdão 1228/2021-TCU-Plenário (peça 66) , que teve como relator o Excelentíssimo Senhor Ministro Vital do Rêgo.
1.1.	A deliberação recorrida apresenta o seguinte teor:
'VISTOS, relatados e discutidos estes autos em que se aprecia o primeiro acompanhamento da auditoria operacional realizada pela Secretaria de Fiscalização de Infraestrutura Urbana (SeinfraUrbana) , com vistas a avaliar o atual cenário das obras paralisadas no país, financiadas com recursos da União, em atendimento ao subitem 9.3. do Acórdão 1079/2019-TCU-Plenário;
ACORDAM os Ministros do Tribunal de Contas da União, reunidos em Sessão do Plenário, em:
9.1.	determinar, com fulcro no art. 43, inciso I, da Lei 8.443/1992, c/c o art. 250, inciso II, do Regimento Interno do Tribunal de Contas da União:
9.1.1. aos órgãos e entidades listados a seguir e a todos os demais cujas informações estejam pendentes que, no prazo de 30 (trinta) dias, encaminhem ao Ministério da Economia, no formato definido por essa pasta, informações atualizadas de seus respectivos contratos de obras públicas, indicando, no mínimo, aquelas constantes do art. 2º, inciso VII, do Decreto 10.012/2019 e atentando para que a informação denominada 'situação da execução do empreendimento', solicitada na alínea 'g' do citado dispositivo normativo, esteja uniformizada nos termos determinados no subitem 9.1.3 do Acórdão 1079/2019-TCU-Plenário, esclarecendo ainda se há intenção de dar continuidade a cada contrato ou outras providências que serão adotadas:
	1 -
	Ministério da Infraestrutura

	2 -
	Ministério de Minas e Energia

	3 -
	Ministério da Cidadania

	4 -
	Ministério da Educação

	5 -
	Ministério da Saúde

	6 -
	Ministério do Turismo

	7 -
	Secretaria Nacional de Segurança Hídrica

	8 -
	Departamento de Projetos Especiais

	9 -
	Departamento Nacional de Obras Contra Secas

	10 -
	Empresa Brasileira de Infraestrutura Aeroportuária

	11 -
	Companhia de Desenvolvimento dos Vales do São Francisco e do Parnaíba

	12 -
	Superintendência do Desenvolvimento do Centro-Oeste

9.1.2. ao Ministério da Economia que, após o recebimento dos dados dos órgãos executores, realize a consolidação das informações e as disponibilize em sítio eletrônico, em atendimento ao art. 3º do Decreto 10.012/2019, atentando para que a informação denominada 'situação da execução do empreendimento', solicitada na alínea 'g' inciso VII do art. 2º do Decreto 10.012/2019, esteja uniformizada nos termos determinados no subitem 9.1.3 do Acórdão 1079/2019-TCU-Plenário, informando ao TCU as providências adotadas no prazo de 60 (sessenta) dias;
9.1.3. ao Comitê Interministerial de Governança, de que trata o Decreto 9.203/2017, nos termos do inciso VIII do art. 2º do Decreto 10.012/2019, que, no prazo de 120 dias, emita orientação aos órgãos da Administração Federal para que realizem estudos para tratar o risco de que obras paralisadas cujo início da execução seja anterior à alimentação do CIPI não sejam informadas ao Ministério da Economia e acabem por resultar em empreendimentos inacabados, informando as medidas de controle adotadas, os prazos e devidos responsáveis por cada ação, estendendo inclusive suas orientações e medidas também aos demais bancos ou sistemas que cuidem de obras não inseridas no PAC, a exemplo dos já mencionados no voto condutor deste acórdão;
9.2. dar ciência ao Ministério da Economia, com fundamento no art. 9º, inciso II, da Resolução TCU 315/2020, de que:
9.2.1. as alterações verificadas no gerenciamento das informações referentes às obras constantes do banco de dados do PAC comprometem a transparência e aumentam o risco de prejuízos associados aos empreendimentos, na medida em que dificultam o acompanhamento adequado, pelo próprio Ministério, pelos órgãos de controle e pela sociedade, da evolução física e financeira dessas obras públicas, em ofensa ao art. 7º, inciso III, da Lei 10.180/2001 e aos artigos 5º, 6º, inciso I, e 8º da Lei 12.527/2011;
9.2.2. ao não incluir todas as obras no Cadastro Integrado de Projetos de Investimentos, o risco de prejuízos associados a esses empreendimentos paralisados aumenta significativamente, pois dificulta o acompanhamento adequado, pelo Ministério, da evolução física e financeira dessas obras públicas, o que infringe o inciso III do art. 7º da Lei 10.180/2001;
9.3. autorizar diligência junto à Caixa Econômica Federal para que esta responda quais foram as mudanças realizadas na forma de classificação das obras acompanhadas por aquela estatal, as respectivas razões para tanto e o porquê da redução significativa do número de obras paralisadas; e
9.4. dar ciência da presente deliberação à Casa Civil, ao Ministério da Economia, à Caixa Econômica Federal, à Comissão Mista de Planos, Orçamentos Públicos e Fiscalização (CMO) do Congresso Nacional, à Frente de Obras Paralisadas e/ou Inacabadas da Câmara dos Deputados, ao Conselho Nacional de Justiça (CNJ) e à Associação dos Membros dos Tribunais de Contas do Brasil (ATRICON) .'
HISTÓRICO 
2.	Após o diagnóstico inicial executado em 2018 acerca das obras paralisadas no país, foi efetuado o primeiro acompanhamento da auditoria operacional realizada pela Secretaria de Fiscalização de Infraestrutura Urbana (SeinfraUrbana) , com vistas a avaliar o atual cenário das obras paralisadas, financiadas com recursos da União, em atendimento ao subitem 9.3 do Acórdão 1079/2019-TCU-Plenário, de relatoria do Ministro Vital do Rêgo.
2.1.	No presente pedido de reexame, a União (Comitê Interministerial de Governança) , por intermédio da Advocacia-Geral da União - Departamento de Assuntos Extrajudiciais da Consultoria Geral da União, insurge-se contra a determinação que foi dirigida ao referido comitê pelo subitem 9.1.3 do Acórdão 1228/2021-TCU-Plenário (Relator Ministro Vital do Rêgo) , para, nos termos do inciso VIII do art. 2º do Decreto 10.012/2019, o CIG a que se refere o Decreto 9.203/2017 emitir orientação aos órgãos da Administração Federal para realizarem estudos para tratar o risco de que obras paralisadas cujo início da execução seja anterior à alimentação do CIPI não sejam informadas ao Ministério da Economia e acabem por resultar em empreendimentos inacabados, informando as medidas de controle adotadas, os prazos e devidos responsáveis por cada ação, estendendo inclusive suas orientações e medidas também aos demais bancos ou sistemas que cuidem de obras não inseridas no PAC.
ADMISSIBILIDADE
3.	Reitera-se o exame de admissibilidade realizado pelo Sar/Serur (peças 204 e 205) , que opinou pelo conhecimento do recurso, nos termos do artigo 48 da Lei 8.443/1992, c/c os artigos 285 e 286, parágrafo único, do RI/TCU, suspendendo-se os efeitos do subitens 9.1.3 do Acórdão 1228/2021-TCU-Plenário. O Excelentíssimo Senhor Ministro Raimundo Carreiro, mediante despacho de peça 208, concordou com esta unidade técnica.
EXAME DE MÉRITO
4.	Delimitação
4.1.	Constitui objeto do presente recurso definir se a recorrente apresenta argumentos suficientes para desconstituir a determinação dirigida ao Comitê Interministerial de Governança.
5. 	Do endereçamento de determinação ao Comitê Interministerial de Governança
5.1.	Aduz-se que o Comitê Interministerial de Governança não tem competência para orientar os órgãos da administração federal para que realizem estudos para tratar o risco de que as obras paralisadas não sejam informadas ao Ministério da Economia e acabem por resultar em empreendimentos inacabados, com base nos seguintes argumentos.
5.2.	No microssistema jurídico de governança da administração federal, do qual fazem parte os Decretos 10.012/2019 e 9.203/2017, a competência para a emissão da pretendida orientação aos órgãos da Administração é de exclusiva responsabilidade dos órgãos setoriais (peça 103, p. 2) .
5.3.	Em consonância com o art. 6º do Decreto 9.203/2017, incumbe à alta administração de cada órgão e entidade implementar e manter mecanismos, instâncias e práticas de governança pautados nos princípios e diretrizes definidos naquele diploma legal (peça 103, p. 4) .
5.4.	O Comitê Interministerial de Governança, coordenado pela Casa Civil da Presidência da República e integrado pelos Ministros da Economia e da Controladoria-Geral da União, foi instituído, pelos arts. 7º-A e 8º-A do Decreto 9.203/2017, com a única finalidade de assessorar o Presidente da República na condução dessa política de governança (peça 103, p. 4) .
5.5.	Para tal fim, foram previstas, no art. 9º-A, as competências institucionais desse órgão colegiado, cabendo-lhe propor medidas, mecanismos e práticas organizacionais voltadas à boa governança; aprovar manuais e guias com medidas, mecanismos e práticas organizacionais; aprovar recomendações aos colegiados temáticos para garantir a coerência dos programas e das políticas de governança vinculados a temas específicos; e incentivar e monitorar a aplicação das melhores práticas de governança no âmbito da administração pública federal (peça 103, p. 4) .
5.6.	Com efeito, embora a implementação de boas práticas de governança no aprimoramento institucional deva ser buscada e dirigida por cada órgão e entidade da administração pública federal, criou-se uma instância colegiada, com respaldo político-institucional, para orientar e difundir, de maneira coordenada e integrada, a política de governança. Trata-se, portanto, de um órgão de assessoramento, de natureza estratégica, na condução da política, de forma integrada (peça 103, p. 4) .
5.7.	No entanto, segundo estatuído no art. 13-A do citado decreto, compete aos próprios órgãos e às entidades executar a sua política de governança pública, incorporando os princípios e as diretrizes contidas nesse decreto e as recomendações oriundas do CIG, devendo instituir, para tanto, Comitês Internos de Governança (peça 103, p. 5) .
5.8.	Cabe inclusive aos órgãos setoriais apresentar ao CIG propostas de boas práticas de governança, podendo este, ao avaliar as iniciativas positivas desses órgãos, difundi-las junto aos demais (peça 103, p. 5) .
5.9.	A determinação da Corte de Contas tem por fundamento a previsão do art. 2º, inciso III, do Decreto 10.012/2019, que dispõe sobre a gestão e governança da implementação e execução de empreendimentos que integravam o antigo Programa de Aceleração do Crescimento (peça 103, p. 5-6) . 29. Se antes havia um banco dados do PAC (SisPac) , com as mudanças advindas a partir da edição desse decreto, houve a descentralização da gestão e governança de tais obras para ministérios executores e seus Comitês Internos de Governança, de que trata do art. 15-A do Decreto 9.203/2017 (peça 103, p. 6) .
5.10.	O art. 2º, inciso IX, do Decreto 10.012/2019 estabelece que cabe aos próprios ministérios setoriais responsáveis pelos empreendimentos públicos identificar, avaliar, tratar, acompanhar e promover a análise crítica de riscos envolvidos em tais obras. Tal fato reforça o entendimento que o direcionamento da medida prevista no item 9.1.3 do acórdão recorrido não se alinha à natureza estratégica de um órgão de Centro de Governo, como o Comitê Interministerial de Governança (peça 103, p. 6) .
5.11.	Por meio da Resolução 1/2019, o Comitê Interministerial de Governança, dentre outras medidas, instituiu, nos termos do § 2º do art. 9º-A do Decreto 9.203/2017, o Grupo de Trabalho para Governança de Investimentos em Infraestrutura (GT Infraestrutura) , com o escopo de traçar orientação estratégica de investimento em infraestrutura de longo prazo, bem como medidas e diretrizes aos Comitês Internos de Governança para melhoria da gestão desses investimentos e priorização dos investimentos plurianuais (peça 103, p. 6) .
5.12.	O presente recurso, portanto, não ataca o mérito da determinação da Corte de Contas, mas visa a impedir que sejam atribuídas ao CIG medidas que fujam o seu escopo como órgão de orientação estratégica de política de governança e não um órgão operacional (peça 103, p. 7) .
5.13.	O dispositivo do inciso VIII do art. 2º do Decreto 10.012/2019 deve ser interpretado considerando a posição do CIG como órgão que atua no plano estratégico da política de governança do Poder Executivo federal, tanto que o art. 4º prevê a possibilidade deste colegiado de Centro de Governo estabelecer orientações gerais, de caráter meramente complementar, para o exercício da gestão e governança das obras públicas de responsabilidade dos órgãos setoriais (peça 103, p. 7) 
5.14.	Ademais, o CIG tem suas atribuições previstas em legislação específica (Decreto 9.203/2017) , cabendo-lhe avaliar e propor as melhores práticas de governança a guiar os demais órgãos na operacionalização dessas políticas. Por outro lado, compete aos órgãos setoriais executar a política de governança pública de maneira a incorporar as diretrizes previstas pelo CIG em manuais, guias e resoluções, nos termos do art. 13-A, inciso I (peça 103, p. 7) .
5.15.	A tese defendida (redirecionamento de determinação dirigida a órgão que não detinha competência para cumpri-la) tem lastro no Acórdão 3231/2020-TCU-Plenário, de relatoria do Ministro Bruno Dantas (peça 103, p. 7-8) .
5.16.	Assim, a União requer seja provido o recurso para reformar o subitem 9.1.3 do acórdão recorrido, com a exclusão do Comitê Interministerial de Governança da determinação cominada (peça 103, p. 8) .
Análise
5.17.	No acórdão que deu origem ao presente acompanhamento, a Corte de Contas já havia demonstrado preocupação com a necessidade de uma maior interação entre os diversos órgãos e entidades que gerenciam recursos destinados a obras públicas, de modo a buscar uma convergência metodológica e operacional entre eles. Assim, ao prolatar o Acórdão 1079/2019-TCU-Plenário (Relator Ministro Vital do Rêgo) , o Tribunal intentava orientar o Poder Executivo a uniformizar processos e conceitos entre os órgãos e entidades que gerenciam obras públicas, de modo a contribuir com a elaboração do Cadastro Geral de Obras Públicas, que propicie uma visão global da carteira de projetos do governo federal e facilite a priorização de investimentos  (peça 68, p. 4-5) .
5.18.	 Por meio do Decreto 10.496/2020, houve a criação do Cadastro Integrado de Projetos de Investimento (CIPI) , que possibilitará que todas as informações sobre o acompanhamento e o monitoramento dos investimentos em projetos de infraestrutura, das ações do executivo federal, sejam ali registradas. No entanto, em consonância com o que dispõe o seu art. 8º, os projetos de investimento em infraestrutura serão incluídos no CIPI somente quando da emissão de novos empenhos de despesa. Ocorre que a insuficiência de recursos é uma das causas observadas para a paralisação de obras.  Por isso, a exclusão do CIPI das obras paralisadas que não forem retomadas pode comprometer o adequado gerenciamento desse passivo, agravando os prejuízos já existentes (peça 68, p. 7) .
5.19.	Para as obras que não são do PAC, a situação ainda é mais grave, pois não há previsão de um local agregador para se ter transparência sobre o objeto, já que cada executor cuidará de sua informação da forma que lhe convier, até que ela seja cadastrada no CIPI mediante novo empenho (peça 68, p. 8) .
5.20.	Em face do alto risco de desperdício de recursos por conta do descontrole vislumbrado no presente acompanhamento, foi determinado ao Comitê Interministerial de Governança, com fundamento no art. 2º, inciso VIII, do Decreto 10.012/2019, que promova estudos para tratar o risco de que obras paralisadas cujo início da execução seja anterior à alimentação do CIPI não sejam informadas ao Ministério da Economia e acabem por resultar em empreendimentos inacabados, informando as medidas de controle adotadas, os prazos e devidos responsáveis por cada ação (peça 68, p.  9) .
5.21.	Ressaltou o Relator que a atuação do CIG, instituído pelo Decreto 9.203/2017, é oportuna, uma vez que o art. 2º, inciso VIII, do Decreto 10.012/2019 designou-o como orientador das unidades orçamentárias responsáveis pela gestão e governança dos empreendimentos (peça 68, p. 9) .
5.22.	Contudo, defende a recorrente que o CIG não tem competência para orientar os órgãos da administração federal para que realizem estudos para tratar o risco de que as obras paralisadas não sejam informadas ao Ministério da Economia e acabem por resultar em empreendimentos inacabados. No microssistema jurídico de governança da administração federal, a competência para a emissão da pretendida orientação aos órgãos da Administração é de exclusiva responsabilidade dos órgãos setoriais, nos termos do art. 6º do Decreto 9.203/2017 e do Decreto 10.012/2019. O CIG foi instituído pelos arts. 7º-A e 8º-A do Decreto 9.203/2017 com a única finalidade de assessorar o Presidente da República na condução dessa política de governança.
5.23.	Entende-se que o funcionamento do CIG como órgão de assessoramento do Presidente da República não obstaculiza sua atuação conjunta com os demais órgãos integrantes do Governo Federal. Tanto é que o Relator da deliberação recorrida apontou que, conforme o disposto no art. 2º, inciso VIII, do Decreto 10.012/2019, as atividades de gestão e governança serão exercidas pelos Ministérios executores dos investimentos públicos com observância das orientações do CIG.
5.24.	Também o art. 4º do Decreto 10.012/2019 dá poder ao CIG para estabelecer orientações gerais complementares para o cumprimento do disposto em seu art. 1º.
5.25.	No Decreto 9.203/2017 (com a redação dada pelo Decreto 9.901/2019) , que dispõe sobre a política de governança da administração pública federal direta, autárquica e fundacional, podem ser encontradas inúmeras disposições em sentido contrário ao que alega a recorrente, como as transcritas a seguir (grifos acrescidos) :
'Art. 9º-A.  Ao CIG compete:
I - propor medidas, mecanismos e práticas organizacionais para o atendimento aos princípios e às diretrizes de governança pública estabelecidos neste Decreto; 
II - aprovar manuais e guias com medidas, mecanismos e práticas organizacionais que contribuam para a implementação dos princípios e das diretrizes de governança pública estabelecidos neste Decreto;
III - aprovar recomendações aos colegiados temáticos para garantir a coerência e a coordenação dos programas e das políticas de governança específicos;
IV - incentivar e monitorar a aplicação das melhores práticas de governança no âmbito da administração pública federal direta, autárquica e fundacional; e
V - editar as resoluções necessárias ao exercício de suas competências. 
§ 1º Os manuais e os guias a que se refere o inciso II do caput deverão:
I - conter recomendações que possam ser implementadas nos órgãos e nas entidades da administração pública federal direta, autárquica e fundacional definidos na resolução que os aprovar;
II - ser observados pelos comitês internos de governança, a que se refere o art. 15-A. 
§ 2º O colegiado temático, para fins do disposto neste Decreto, é a comissão, o comitê, o grupo de trabalho ou outra forma de colegiado interministerial instituído com o objetivo de implementar, promover ou executar políticas ou programas de governança relativos a temas específicos.
Art. 10-A.  O CIG poderá instituir grupos de trabalho específicos com o objetivo de assessorá-lo no cumprimento das suas competências. 
§ 1º Representantes de órgãos e entidades públicas e privadas poderão ser convidados a participar dos grupos de trabalho constituídos pelo CIG.
§ 2º O CIG definirá no ato de instituição do grupo de trabalho os seus objetivos específicos, a sua composição e o prazo para conclusão de seus trabalhos.
Art. 13-A. Compete aos órgãos e às entidades integrantes da administração pública federal direta, autárquica e fundacional:
I - executar a política de governança pública, de maneira a incorporar os princípios e as diretrizes definidos neste Decreto e as recomendações oriundas de manuais, guias e resoluções do CIG; e 
II - encaminhar ao CIG propostas relacionadas às competências previstas no art. 9º-A, com a justificativa da proposição e da minuta da resolução pertinente, se for o caso.'
5.26.	Cumpre destacar que a própria recorrente informou que, por meio da Resolução 1/2019, o Comitê Interministerial de Governança, dentre outras medidas, instituiu, nos termos do § 2º do art. 9ºA do Decreto 9.203/2017, o Grupo de Trabalho para Governança de Investimentos em Infraestrutura (GT Infraestrutura) , com o escopo de traçar orientação estratégica de investimento em infraestrutura de longo prazo, bem como medidas e diretrizes aos Comitês Internos de Governança para melhoria da gestão desses investimentos e priorização dos investimentos plurianuais.
5.27.	Assim, não é o caso de redirecionar a determinação que foi dirigida ao Comitê Interministerial de Governança para emitir orientação aos órgãos da Administração Federal para que realizem estudos para tratar o risco de que obras paralisadas cujo início da execução seja anterior à alimentação do CIPI não sejam informadas ao Ministério da Economia e acabem por resultar em empreendimentos inacabados. Como já foi dito no voto condutor da deliberação recorrida, não cabe ao TCU dizer ao governo federal como ele irá mitigar esse risco.
5.28.	Nesse sentir, opina-se pela rejeição das alegações apresentadas pela recorrente.
CONCLUSÃO
6.	Da análise de mérito, conclui-se que a recorrente não apresenta argumentos suficientes para desconstituir a determinação dirigida ao Comitê Interministerial de Governança.
6.1.	Por conseguinte, deve-se negar provimento ao presente recurso.
PROPOSTA DE ENCAMINHAMENTO
7.	Ante o exposto, submetem-se os autos à consideração superior, propondo-se, com fundamento no art. 48 da Lei 8.443/1992:
a)	conhecer do recurso e, no mérito, negar-lhe provimento;
b) informar à recorrente e demais interessados do acórdão a ser proferido, destacando que o relatório e o voto que o fundamentam podem ser acessados por meio do endereço eletrônico www.tcu.gov.br/acordaos."
É o Relatório.

Advocacia-Geral da União (AGU)

Não atuou

PEDIDO DE REEXAME. ACOMPANHAMENTO. AVALIAÇÃO DO ATUAL CENÁRIO DAS OBRAS PARALISADAS NO PAÍS, FINANCIADAS COM RECURSOS DA UNIÃO. DETERMINAÇÃO PARA ÓRGÃOS E ENTIDADES E PARA O MINISTÉRIO DA ECONOMIA RELATIVAS ÀS INFORMAÇÕES ATUALIZADAS SOBRE OS CONTRATOS DE OBRAS PÚBLICAS. DETERMINAÇÃO PARA O COMITÊ INTERMINISTERIAL DE GOVERNANÇA, PARA QUE EMITA ORIENTAÇÃO AOS ÓRGÃOS DA ADMINISTRAÇÃO FEDERAL. PEDIDO DE REEXAME. CONHECIMENTO. NEGATIVA DE PROVIMENTO. COMUNICAÇÕES.

ACOMPANHAMENTO (ACOM)

Examina-se, neste processo de acompanhamento, pedido de reexame interposto pelo Comitê Interministerial de Governança (CIG) , representado pela Advocacia-Geral da União (AGU) , contra o Acórdão 1228/2021-TCU-Plenário, relator Ministro Vital do Rêgo, por meio do qual este Tribunal, entre outras medidas, expediu a seguinte determinação ao ora recorrente:
"9.1. determinar, com fulcro no art. 43, inciso I, da Lei 8.443/1992, c/c o art. 250, inciso II, do Regimento Interno do Tribunal de Contas da União:
 (...) 
9.1.3. ao Comitê Interministerial de Governança, de que trata o Decreto 9.203/2017, nos termos do inciso VIII do art. 2º do Decreto 10.012/2019, que, no prazo de 120 dias, emita orientação aos órgãos da Administração Federal para que realizem estudos para tratar o risco de que obras paralisadas cujo início da execução seja anterior à alimentação do CIPI [Cadastro Integrado de Projetos de Investimento] não sejam informadas ao Ministério da Economia e acabem por resultar em empreendimentos inacabados, informando as medidas de controle adotadas, os prazos e devidos responsáveis por cada ação, estendendo inclusive suas orientações e medidas também aos demais bancos ou sistemas que cuidem de obras não inseridas no PAC, a exemplo dos já mencionados no voto condutor deste acórdão;"
2. A princípio, cabe esclarecer que este processo foi instaurado em decorrência do item 9.3 do Acórdão 1079/2019-TCU-Plenário, relator Ministro Vital do Rêgo, que determinou que a SeinfraUrbana avaliasse, "periodicamente, a evolução do atual cenário de paralisação de obras públicas, promovendo a atualização dos dados e buscando utilizar, sempre que possível, técnicas de amostragem, cuja seleção seja representativa, ao menos, dos cinco bancos de dados utilizados neste trabalho". 
***
3. Quanto à admissibilidade do recurso, ratifico a decisão monocrática do antigo relator (peça 208) no sentido de conhecer do pedido de reexame, porquanto cumpridos os requisitos previstos na Lei Orgânica e no Regimento Interno do TCU.
4. Acerca do mérito, concordo com a proposta da Serur, no sentido de negar provimento ao recurso. Adiciono sua análise e conclusões à fundamentação que passo a apresentar.
***
5. Inicio listando a essência da argumentação do Comitê Interministerial de Governança (CGI) :
a)  "a razão jurídica que fundamentará o pedido é restrita, adiante-se, à falta de atribuição regulamentar do Comitê Interministerial de Governança (...) para dar cumprimento à determinação";
b)  de acordo com os dispositivos do Decreto 9.203/2017, o CIG é "órgão de assessoramento, de natureza estratégica, na condução da política, de forma integrada" e foi criado como "uma instância colegiada, com respaldo político-institucional, para orientar e difundir, de maneira coordenada e integrada, a política de governança";
c)  a execução de sua própria política de governança compete aos órgãos e às entidades, "incorporando os princípios e as diretrizes contidas no Decreto e as recomendações oriundas do CIG, devendo instituir, para tanto, Comitês Internos de Governança";
d)  não é atribuição do CIG propor medidas de orientação operacional a órgãos setoriais, pois isso não se alinha à natureza estratégica de um órgão de Centro de Governo;
e)  o Decreto 10.012/2019, art. 2º, VIII, deve ser interpretado considerando a posição do CIG como órgão que atua no plano estratégico da política de governança do Poder Executivo Federal, tanto que o art. 4º na mesma norma prevê a possibilidade de o comitê estabelecer orientações gerais, de caráter complementar, para o exercício da gestão e governança das obras públicas de responsabilidade dos órgãos setoriais. 
6. Como visto, o próprio recorrente delimita a análise do seu pedido de reexame, deixando claro que sua irresignação não se dirige ao teor do acórdão, mas se restringe à alegada falta de competência do CIG para cumprir à determinação em debate. 
***
7. Para exame do recurso, considero necessário avaliar o teor do comando questionado, bem como as razões que levaram este Tribunal à sua expedição. 
8. Nesse sentido, é preciso esclarecer que o Cadastro Integrado de Projetos de Investimento (CIPI) , referido na determinação recorrida, foi criado mediante o Decreto 10.496/2020, em que se previu que, a partir de janeiro de 2021, deveriam ser nele registradas as informações sobre os investimentos em projetos de infraestrutura pelo Poder Executivo Federal. 
9. Contudo, segundo o art. 8º da mesma norma, após a implantação do CIPI, os registros dos projetos já em execução ocorreriam somente quando da emissão de novos empenhos de despesa. Logo, estariam excluídas do cadastro as obras em andamento enquanto não recebessem novos empenhos: "Art. 8º Após a implantação do Cipi, os projetos de investimento em infraestrutura que já estavam em execução serão registrados no referido Cadastro quando da emissão de novos empenhos de despesa". O relator a quo demostrou suas preocupações com as possíveis decorrências negativas desse regramento, nestes termos:
"60.	 No caso das obras do PAC, se uma obra não receber empenho por dois anos e estiver no sítio eletrônico que cabe ao Ministério da Economia disponibilizar a informação após envio dos dados pelos ministérios executores, teremos aí a devida transparência, o efetivo controle social e mecanismos eficientes para a gestão dos recursos públicos. Caso contrário, ou seja, se ela não receber recursos por um tempo expressivo, e portanto não constar do CIPI, e não tiver sido encaminhada para a consolidação disponibilizada em sítio eletrônico, teremos aí um risco altíssimo de que esta obra se torne inacabada.
61.	Para as obras que não são do PAC a situação ainda é mais grave, não há sequer previsão de um local agregador para se ter transparência sobre o objeto, já que cada executor cuidará de sua informação da forma que lhe convier, até que ela seja cadastrada no CIPI mediante novo empenho.
62.	Isso significa que a obra pode sair do status de paralisada para inacabada e ninguém se dar conta. Aliás, essa era a situação de muitas obras quando o TCU realizou o trabalho sobre obras inacabadas em 2007. Naquele momento, havia uma lista prévia conhecida de vários esqueletos abandonados pelo país cuja informação nunca constou da relação encaminhada a este TCU pelo devido ministério ou entidade que deveria cuidar do assunto. A informação simplesmente se perdeu lá dentro." (Grifos acrescidos) 
10. Pelos motivos apontados, além do item recorrido, este Tribunal determinou a órgãos e entidades que encaminhassem informações atualizadas de seus respectivos contratos de obras públicas ao Ministério da Economia (item 9.1.1) e que este realizasse a consolidação das informações e as disponibilizasse em sítio eletrônico (item 9.1.2) .
11. Além disso, tendo em vista o "alto risco de desperdício de recursos por conta do descontrole vislumbrado", também foi expedida a determinação recorrida ao CIG (item 9.1.3) . Reproduzo este outro excerto do voto do relator original, que a fundamentou:
"71.	 Em face do alto risco de desperdício de recursos por conta do descontrole vislumbrado no presente trabalho, determino, nos termos do inciso VIII, artigo 2º do Decreto 10.012/2019, ao Comitê Interministerial de Governança, de que trata o Decreto 9.203/2017, que [emita orientação aos órgãos da Administração Federal para que] promovam estudos para tratar o risco de que obras paralisadas cujo início da execução seja anterior à alimentação do CIPI não sejam informadas ao Ministério da Economia e acabem por resultar em empreendimentos inacabados, informando as medidas de controle adotadas, os prazos e devidos responsáveis por cada ação.
72.	A atuação do aludido comitê é oportuna já que a própria norma assim o designou como orientador das unidades orçamentárias responsáveis pela gestão e governança dos empreendimentos. 
73.	Esclareço também que a despeito de o Decreto 10.012/2019 dispor apenas sobre os empreendimentos do PAC, obras com maior potencial de prejuízos, é razoável que o respectivo comitê estenda suas orientações e medidas aos demais bancos ou sistemas que cuidem de obras não inseridas naquele programa, a exemplo dos já mencionados aqui nesse voto."
***
12. Quanto à determinação questionada, assinalo que teve como fundamento normativo legítimo o art. 2º, VIII, do Decreto 10.012/2019, que dispõe especificamente sobre os empreendimentos que integravam, em 31/12/2018, o Programa de Aceleração do Crescimento (PAC) , instituído pelo Decreto 6.025/2007. O dispositivo ostenta a seguinte redação:
"Art. 2º  São atividades de gestão e governança a serem exercidas pelos Ministérios executores referidos no art. 1º:
 (...) 
VIII - observar as orientações do Comitê Interministerial de Governança, de que trata o Decreto nº 9.203, de 2017, para o aprimoramento da governança da implementação e da execução dos empreendimentos, com auxílio do respectivo comitê interno de governança;" (Grifos acrescidos) 
13. Como se vê, trata-se de regra criada por meio de decreto emitido do Presidente da República, destinada aos ministérios executores dos investimentos públicos, com o auxílio dos respectivos comitês internos de governança, em que se estabeleceu claramente que deveriam ser observadas as orientações do CIG, "para o aprimoramento da governança da implementação e da execução dos empreendimentos".
14. A esse respeito, apenas a título de registro, cabe anotar uma questão que não está sendo questionada pelo recorrente. O relator original reconheceu, em seu voto, que o Decreto 10.012/2019 dispõe sobre os empreendimentos do PAC, que têm o maior potencial de prejuízos - total de 3.824 contratos, com investimento previsto de R$ 25 bilhões. No entanto, considerou ser razoável que as orientações do comitê fossem estendidas às obras não inseridas naquele programa, o que, repito, não foi refutado no recurso.
***
15. Voltando a tratar das competências do CIG, ressalto que, de acordo com o art. 7º-A do Decreto 9.203/2017, que dispõe sobre a política de governança da Administração Pública Federal direta, autárquica e fundacional, a finalidade do CIG é "assessorar o Presidente da República na condução da política de governança da administração pública federal". Ademais, suas competências estão previstas especialmente no art. 9º-A da mesma norma, reproduzido na sequência:
"Art. 9º-A.  Ao CIG compete:
I - propor medidas, mecanismos e práticas organizacionais para o atendimento aos princípios e às diretrizes de governança pública estabelecidos neste Decreto; 
II - aprovar manuais e guias com medidas, mecanismos e práticas organizacionais que contribuam para a implementação dos princípios e das diretrizes de governança pública estabelecidos neste Decreto;
III - aprovar recomendações aos colegiados temáticos para garantir a coerência e a coordenação dos programas e das políticas de governança específicos;
IV - incentivar e monitorar a aplicação das melhores práticas de governança no âmbito da administração pública federal direta, autárquica e fundacional; e
V - editar as resoluções necessárias ao exercício de suas competências. 
§ 1º Os manuais e os guias a que se refere o inciso II do caput deverão:
I - conter recomendações que possam ser implementadas nos órgãos e nas entidades da administração pública federal direta, autárquica e fundacional definidos na resolução que os aprovar;
II - ser observados pelos comitês internos de governança, a que se refere o art. 15-A. 
§ 2º O colegiado temático, para fins do disposto neste Decreto, é a comissão, o comitê, o grupo de trabalho ou outra forma de colegiado interministerial instituído com o objetivo de implementar, promover ou executar políticas ou programas de governança relativos a temas específicos." (Grifos acrescidos) 
16. A meu juízo, sobretudo os incisos I, II e IV consistem em atribuições conexas à de emitir orientação aos órgãos, com base no Decreto 10.012/2019, art. 2º, VIII, para que realizem estudos para lidar com o risco de que obras paralisadas não tenham o devido acompanhamento por meio do CIPI.
17. Além disso, como o item recorrido representa ato de orientação centralizada aos órgãos da Administração Federal, reputo adequado que tenha tido como destinatário o comitê que se posiciona no centro da estrutura do governo e que tem prerrogativas atinentes à orientação e difusão da política de governança (como admite expressamente o recorrente, peça 103, p. 4) , tais como (reitero) : propor mecanismos para que sejam atendidas as diretrizes e princípio de governança; aprovar recomendações a grupos temáticos, os quais implementam, promovem ou executam políticas ou programas de governança; e incentivar e monitorar as melhores práticas de governança.
18. Por fim, não desconheço que o art. 6º do Decreto 9.203/2017 estabelece que cabe às autoridades máximas dos ministérios, autarquias e fundações a implementação e manutenção do mecanismos, instâncias e práticas de governança. Tampouco ignoro a competência dos órgãos e entidades na execução da política de governança, conforme o art. 13-A desse decreto. Todavia, essas responsabilidades não afastam as atribuições conferidas ao CIG, conforme analisadas acima.
19. Assim, diante da congruência entre as competências normativas do CIG e a determinação recorrida fundamentada no Decreto 10.012/2019, art. 2º, VIII, não há razões para que o comando seja modificado ou suprimido.
20. Diante do exposto, tendo em vista a ausência de elementos recursais capazes de modificar a deliberação questionada, este Tribunal deve negar provimento ao pedido de reexame interposto Comitê Interministerial de Governança, mantendo o acórdão recorrido nos seus exatos termos.
Assim, voto por que o Tribunal acolha o acórdão que ora submeto a este Colegiado.
TCU, Sala das Sessões, em de 29 de junho de 2022.
ANTONIO ANASTASIA 
Relator